臺灣高雄地方法院民事裁定　　　　　　100年度事聲字第140號
異　議　人　台灣土地銀行股份有限公司
法定代理人　蘇樂明
異　議　人　匯豐(台灣)商業銀行股份有限公司
法定代理人　李鐘培
異　議　人　聯邦商業銀行股份有限公司
法定代理人　李憲章
異　議　人　遠東國際商業銀行股份有限公司
法定代理人　洪信德
相　對　人　吳宗奇
上列當事人間消費者債務清理事件，異議人對於民國100 年4 月
18日本院98年度司執消債更字第690 號司法事務官所為更生方案
認可之裁定聲明異議，本院裁定如下：
    主  文
異議駁回。
    理  由
一、本件異議意旨略以：
  (一)異議人台灣土地銀行股份有限公司（下稱土地銀行）部分：
    相對人於更生程序中，就其積欠中國信託商業銀行股份有限
    公司（下稱中國信託銀行）之無擔保信用貸款債務，單獨與
    中國信託銀行成立和解，已違反債權人公平受償原則；又相
    對人歷次提出之更生方案清償成數自13.7％、36.53 ％、50
    .8％、迄至54.4％，顯見相對人係意圖利用更生程序逃避債
    務，相對人自民國98年開始更生程序迄今，並未清償任何款
    項，實難謂其已盡最大清償誠意，爰依法聲明異議等語。
  (二)異議人匯豐（台灣）商業銀行股份有限公司（下稱匯豐銀行
    ）部分：相對人積欠之債務多為信用卡及貸款消費，足見相
    對人資金需求已超出日常生活必要支出，現透過更生程序即
    可獲得免責，有違消費者債務清理條例立法精神；又相對人
    之有擔保債權人即中國信託銀行僅陳報債權總額新台幣（下
    同）1,066,505 元，未陳報預估抵押權行使後不足受償金額
    ，顯見該擔保品應尚有殘值，故應鑑估其價值，以確保是否
    違反消費者債務清理條例第64條第2 項第3 款之清算受償保
    障原則；再相對人每月39,000元之收入扣除相對人個人生活
    必要費用10,033元、分擔母親扶養費1,208 元（以98年度綜
    合所得稅受扶養人年滿70歲每人每年之免稅額123,000 元計
    算，並扣除老人年金3,000 元）後，相對人每月仍有27,759
    元可清償欠款，且相對人具法定退休年齡尚有23年，容有更
    高清償空間，相對人卻僅提出月付21,000元之更生方案，顯
    非合理，爰依法聲明異議等語。
  (三)異議人聯邦商業銀行股份有限公司（下稱聯邦銀行）部分：
    相對人目前每月收入39,000元，扣除其生活必要費用10,033
    元，及與其兄弟姊妹共同扶養其母之費用1,672 元（以內政
    部公告高雄市100 年度最低生活費標準10,033元計算）後，
    尚餘27,295元，然相對人所提之更生方案每月僅以清償21,0
    00元予債權人，以更生方案履行期間96期計，債權人共短少
    受償額604,320 元，對債權人實非公允，相對人應提高每月
    還款金額，爰依法聲明異議等語。
  (四)異議人遠東國際商業銀行股份有限公司（下稱遠東銀行）部
    分：相對人共同分擔母親之扶養費，以98年度綜合所得稅年
    滿70歲受扶養人每人每年之免稅額123,000 元計算，至多僅
    為1,708 元，以相對人每月收入39,000元，扣除其生活必要
    費用10,033元、母親扶養費1,708 元後，尚餘27,259元可供
    償債，與相對人所提每月清償21,000元之更生方案，相差6,
    259 元，以更生方案履行期間96期計，差額為600,864 元，
    占全體無擔保債務總額之14.29 ％，故應重新查核認定相對
    人必要支出數額，並將餘額全數納入更生方案還款金額，為
    此爰依法聲明異議等語。
二、按為使負債務之消費者得依本條例所定程序清理其債務，以
    調整其與債權人及其他利害關係人之權利義務關係，保障債
    權人之公平受償，謀求消費者經濟生活之更生，進而健全社
    會經濟之發展，特制定本條例；又債務人有薪資、執行業務
    所得或其他固定收入之情形下，法院認更生方案之條件公允
    者，得不經債權人會議可決，逕依債務人之聲請或依職權以
    裁定認可更生方案，消費者債務清理條例第1 條、第64條第
    1 項分別定有明文。故消費者債務清理條例之制定既係為使
    負債務之消費者得依本條例所定程序清理其債務，保障債權
    人之公平受償，以謀求消費者經濟生活之更生，則在債務人
    有薪資、執行業務所得或其他固定收入之情形下，依上開條
    例之規定，除有同條例第63條第1 項、第64條第2 項之情形
    外，法院自得斟酌債務人之資力狀況、債務人所提更生方案
    之還款成數及是否有浪費之情事、債務人實際生活上有無特
    殊困難等情狀而為更生方案之條件是否為公允之審認，並逕
    依債務人之聲請或依職權以裁定認可更生方案，惟若債務人
    所提更生方案之條件非屬公允者，法院自不得准許，合先敘
    明。
三、經查：
  (一)相對人所提之更生方案尚屬公允、適當：
  1.相對人自99年8 月起任職於龍騰文化事業股份有限公司（下
    稱龍騰公司），每月薪資39,000元，其與配偶共同經營之玉
    奇卡拉貓企業行已歇業，有相對人之陳報狀、薪資單、財產
    及收入狀況說明書、高雄市政府99年8 月13日高市府經二商
    字第0990107841號函在卷可稽。又相對人既因債務高築而陷
    於經濟困難，除有特殊必要情形外，自應撙節支出，是本院
    認其每月必要生活費應以其住所地之高雄市100 年度最低生
    活費用標準11,146元計算為適當（內政部社會司所公布之10
    0 年度高雄市每人每月最低生活費100 年1 月1 日至6 月30
    日原為10,033元，但100 年7 月1 日至12月31日已調整為11
    ,146元）。又上開最低生活費因不包含非消費性支出，例如
    綜合所得稅、勞健保費等經常性支出，而相對人每月勞、健
    保費用約為547 元、601 元，有上開相對人薪資單可憑，則
    上開勞健保費用，自應另計入相對人每月支出中，是相對人
    個人之必要支出應為12,294元（計算式：11,146＋547 ＋60
    1 ＝12,294）。
  2.相對人之配偶葛美玉經營之玉奇卡拉貓企業行已於99年7 月
    已歇業，目前以臨時工為生，業經相對人陳報在卷，並有上
    開高雄市政府函附卷可稽，又審酌葛美玉於98、99年度之薪
    資所得為92,677元、67,969元，換算該2 年度每月平均所得
    僅各7,723 元、5,664 元，且葛美玉亦因負債而另與債權人
    債務協商，每月需還款6,573 元，有其稅務電子閘門財產所
    得調件明細表、信用卡帳單、前置協商機制協議書附卷可稽
    ，堪認葛美玉應已無法負擔債務，遑論支付個人生活必要費
    用及扶養女兒葛馥筠（與前夫所生之子女）之費用，故在葛
    美玉客觀上無法負擔其及女兒生活費情形下，而相對人又與
    葛美玉互負扶養義務，則相對人聲請更生時主張並陳報每月
    須支出扶養配偶葛美玉兼含葛美玉之女葛馥筠各約3,000 至
    5,000 元扶養費，並提出葛馥筠之學費單據為證（見消債更
    卷第11、28頁），應堪信為真實，且因相對人主張之扶養金
    額係屬合理，自屬有據。
  3.另相對人主張須扶養其母蔡秋一情，已提出其母之全國財產
    稅總歸戶財產查詢清單、綜合所得稅各類所得資料清單可稽
    （見消債更卷第139 至141 頁），又異議人對相對人應扶養
    其母之情並未爭執，惟異議人主張相對人應以扶養親屬寬減
    額標準計算扶養費云云。本院審酌為維持國民人性尊嚴之基
    本生計要求，倘以最低生活費用11,146元計算扶養費，應較
    以基於稅賦政策考量所為減免措施之扶養親屬寬減額標準計
    算扶養費為當，是認以上開最低生活費計算扶養費為宜。又
    因相對人之母每月領有老人年金3,000 元，而其母之扶養義
    務人（含相對人）共計6 人，有卷附陳報狀、家族系統表可
    稽，則相對人每月應支出其母之扶養費以1, 358元為必要（
    計算式：【11,146 -3,000 】÷6=1,358 ，元以下四捨五入
    ）。
  4.經以相對人之前開收入扣除其提出每月清償21,000元之款項
    後，每月僅餘18,000元足供作全家生活費用，然此費用較諸
    上開相對人每月之必要生活費12,294元、其配偶、配偶之女
    扶養費各3,000 元至5,000 元、其母扶養費1,358 元之總額
    （約19,652元至23,652元）為低，堪認相對人業已樽節支出
    ，並降低其生活基本需求，而將其所餘可支配款項全數還款
    予各債權人。又其復將每年得領取之年終獎金另列一期用以
    償清債務，且還款金額達2,288,000 元，並占已申報之無擔
    保及無優先權債權總額4,204,221 元之54.42 ％，其條件核
    屬公允、適當、可行，且上開更生方案亦無有上開條例第63
    條及第64條第2 項所規定不得為逕予認可之事由之情形，故
    原裁定以該更生方案尚屬公允、適當而予以認可，自無不合
    。
  (二)上開更生方案並無違反上開條例第64條第2 項第3 款之清算
    保障原則：
    異議人匯豐銀行固主張相對人之不動產抵押借款，其債權人
    中國信託銀行未陳報有擔保不足額之情事，故應鑑估該擔保
    品之現值，以確認是否違反消費者債務清理條例第64條第2
    項第3 款清算保障原則云云。惟衡以相對人積欠中國信託銀
    行之該筆有擔保信用貸款債務，係由其岳母葛許求提供名下
    座落高雄市○鎮區○○段二小段591 地號土地及其上2848建
    號即門牌號碼高雄市○○○路947 巷4 號五樓之3 房屋設定
    最高限額抵押權以供擔保，有土地及建物登記謄本（見消債
    更卷第125 頁至第127 頁）附卷可參，則該擔保物既係葛許
    求所有，而非相對人所有，此屬於第三人之財產，縱經變價
    後仍有殘值，亦非係分配於相對人之無擔保債權人，自無法
    一併納入清算價值保障原則作計算，是異議人匯豐銀行上開
    主張，自無足採。
  (三)本件並無違反債權人公平受償原則：
    異議人土地銀行固主張相對人積欠中國信託銀行之無優先債
    務，竟未列入更生而單獨與中國信託銀行和解，違反債權人
    公平受償原則云云。惟相對人積欠中國信託銀行之債務乃有
    擔保之信用貸款債務，並非屬無擔保之債務，且本件債權表
    將中國信託銀行陳報之債權1,066,505 元列為有擔保及優先
    權之債權，又未有債權人於法定期間對上開債權之種類、數
    額或順位提出異議，依消債條例36條第1 項至3 項、第5項
    規定，該債權表對債務人及全體債權人有確定判決之同一效
    力，是異議人對此業經列為有擔保及優先權之債務再事爭執
    係屬無先債務云云，已屬無據。又原裁定認可之更生方案於
    計算相對人每月可清償之數額時，並未將相對人另與中國信
    託銀行協議每月清償11,000元計入，此因相對人積欠中國信
    託銀行之債務業於99年12月間結清，有該銀行民事陳報狀可
    稽，故相對人於更生方案履行期間已無庸負擔上開和解金額
    ，並得將其每月可支配餘額全數用以清償無擔保債務，難謂
    有何違反公平原則情事，是異議人土地銀行執此指摘，洵非
    可採。
四、綜上所述，本院司法事務官斟酌相對人所提更生方案之條件
    核屬公允、適當、可行，此外，又查無同條例第63條或第64
    條第2 項所定不應認可之消極事由存在，乃逕依同條例第64
    條第1 項裁定予以認可相對人所提更生方案，經核並無不合
    ，又異議人所持前開理由均無可採，從而，異議人聲明異議
    ，非有理由，應予駁回。
五、依消費者債務清理條例第15條、民事訴訟法第240 條之4 第
    3項後段，裁定如主文。
中    華    民    國   100    年    9     月    27    日
                  民事第三庭  法  官  楊淑珍
正本係照原本作成。
如不服本裁定應於送達後10日內向本院提出抗告狀，並繳納裁判
費新台幣1,000元。
中    華    民    國   100    年    9     月    27    日
                              書記官  許琇淳